ACORDAO-COMPLETO-2515513

ACÓRDÃO 683/2022 ATA 3/2022 - SEGUNDA CÂMARA

VISTOS, relatados e discutidos estes autos em que se aprecia recurso de reconsideração interposto pela Associação Os Independentes e por Marcos Murta contra o Acórdão 829/2020-TCU-Segunda Câmara, por meio do qual o Tribunal julgou irregulares suas contas, imputou-lhes débito e aplicou-lhes multa, em razão de irregularidades na execução financeira do convênio 1.451/2010 (Siconv 748658) , cujo objeto era a realização do evento intitulado "55ª Festa do Peão de Barretos,
ACORDAM os Ministros do Tribunal de Contas da União, reunidos em Sessão da Segunda Câmara, diante das razões expostas pelo Relator, em:
9.1. com fundamento nos arts. 32, inciso I, e 33 da Lei 8.443/1992, conhecer e negar provimento ao presente recurso de reconsideração, mantendo-se inalterado o Acórdão 829/2020-TCU-Segunda Câmara;
9.2. dar ciência deste acórdão aos recorrentes.

Recurso de reconsideração interposto contra decisão que julgou contas irregulares, imputou débito e aplicou multa, em razão de irregularidades na execução de convênio celebrado com o Ministério do Turismo para a realização do evento festivo.

Segunda Câmara

Ministério do Turismo; Os Independentes.

3. Responsáveis/Recorrentes: Marcos Murta (XXX.171.838-XX); Os Independentes (44.791.994/0001-87).

13.1. Ministros presentes: Augusto Nardes (na Presidência), Aroldo Cedraz, Bruno Dantas (Relator) e Antonio Anastasia.
13.2. Ministro-Substituto presente: Marcos Bemquerer Costa.

ACORDAO-COMPLETO-2529968

Acórdão 3625/2022 - Segunda Câmara

BRUNO DANTAS

Ministro Aroldo Cedraz.

Cuidam os autos de recurso de reconsideração interposto pela Associação Os Independentes e por Marcos Murta (peça 140) contra o Acórdão 829/2020-TCU-Segunda Câmara.
A tomada de constas especial que deu origem a estes autos foi instaurada pelo Ministério do Turismo em razão da impugnação total de despesas, decorrente de irregularidades na execução física e financeira do convênio 1.451/2010 (Siconv 748658) firmado com a associação Os Independentes para o evento intitulado "55ª Festa do Peão de Barretos".
A deliberação recorrida, relatada pelo Ministro Aroldo Cedraz, apresentou o seguinte teor:
"ACORDAM os Ministros do Tribunal de Contas da União, reunidos em Sessão da 2ª Câmara, ante as razões expostas pelo Relator, em:
9.1. rejeitar, por ausência de justificativa plausível, o pedido formulado por causídicos da associação Os Independentes à peça 108 com vistas ao adiamento do julgamento deste processo;
9.2. rejeitar as alegações de defesa trazidas aos presentes autos e, com fundamento nos arts. 1º, inciso I, 16, inciso III, alíneas 'b' e 'c', da Lei 8.443, de 16/7/1992, combinados com os arts. 19 e 23, inciso III, da mesma Lei, e com os arts. 1º, inciso I, 209, incisos II e III, 210 e 214, inciso III, do Regimento Interno do TCU, julgar irregulares as contas dos responsáveis em epígrafe, Sr. Marcos Murta e associação Os Independentes, condenando-os solidariamente ao pagamento das importâncias especificadas no quadro abaixo, atualizadas monetariamente e acrescidas dos juros de mora desde as respectivas datas até a data do efetivo recolhimento, e fixando-lhes o prazo de 15 (quinze) dias, a contar da notificação deste Acórdão, para que comprovem, perante o Tribunal, o recolhimento das referidas quantias aos cofres do Tesouro Nacional, nos termos do art. 23, inciso III, alínea 'a', da Lei 8.443/1992, combinado com o art. 214, inciso III, alínea 'a', do referido Regimento Interno:
	VALOR ORIGINAL (R$) 
	DATA DA OCORRÊNCIA

	574.047,08
	20/10/2010

	1.000.000,00
	18/5/2011

9.3. aplicar ao Sr. Marcos Murta e à associação Os Independentes a multa prevista no art. 57 da Lei 8.443/1992, combinado com o art. 267 do Regimento Interno desta Corte, no valor individual de R$ 110.000,00 (cento e dez mil reais) e R$ 100.000,00 (cem mil reais) , respectivamente, com a fixação do prazo de 15 (quinze) dias, a contar das notificações, para que comprovem, perante o Tribunal (art. 214, inciso III, alínea 'a', do Regimento Interno-TCU) , o recolhimento das dívidas aos cofres do Tesouro Nacional, atualizadas monetariamente desde a data deste Acórdão até a do efetivo recolhimento, se forem pagas após o vencimento, na forma da legislação em vigor;
9.4. autorizar, desde logo, nos termos dos arts. 26 e 28, inciso II, da Lei 8.443/1992:
9.4.1. o pagamento das dívidas em até 36 (trinta e seis) parcelas mensais e consecutivas, se solicitado por qualquer dos responsáveis e se o processo não tiver sido remetido para cobrança judicial, fixando-se o vencimento da primeira em 15 (quinze) dias, a contar do recebimento da notificação, e o das demais a cada 30 (trinta) dias, devendo incidir sobre cada uma delas os encargos legais devidos, na forma prevista na legislação em vigor, sem prejuízo ao vencimento antecipado do saldo devedor em caso de não comprovação do recolhimento de qualquer parcela, conforme prevê o art. 217, § 2º, do Regimento Interno deste Tribunal;
9.4.2. a cobrança judicial das dívidas, caso não atendidas as notificações;
9.5. encaminhar cópia desta deliberação ao Ministério do Turismo e, nos termos do art. 16, § 3º, da Lei 8.443/1992, e do art. 209, § 7º, do Regimento Interno-TCU, à Procuradoria da República no Estado de São Paulo para adoção das medidas que entender cabíveis."
Admitido o processamento do recurso, porquanto preenchidos os requisitos previstos nos arts. 32, inciso I, e 33 da Lei 8.443/1992, conferi efeito suspensivo aos itens 9.2, 9.3, 9.4 e 9.4.2 do acórdão recorrido em relação aos recorrentes (peça 154) .
Instruído o presente feito, faço reproduzir, com os ajustes que julgo pertinentes, o exame técnico e o encaminhamento oferecidos pela Secretaria de Recursos deste Tribunal (peça 165) , que contou com a anuência do corpo diretivo da unidade (peças 165 e 166) e do Ministério Público junto ao TCU (peça 168) :
"EXAME DE MÉRITO
4. Constitui objeto do presente recurso analisar se:
a) ocorreu a prescrição da pretensão punitiva, conforme o disposto no art. 1° da Lei 9.873/1999 e o entendimento consolidado pelo Supremo Tribunal Federal através da tese fixada pelo Tema 899 de repercussão geral: 'É prescritível a pretensão de ressarcimento ao erário fundada em decisão de Tribunal de Contas', de que foi leading case o Recurso Extraordinário 636.886;
b) deve ser declarada a ilegitimidade passiva do Sr. Marcos Murta e excluí-lo do polo passivo desta Tomada de Contas Especial (peça 140, p. 12) ;
c) há comprovação da correspondência entre a origem e a aplicação de recursos recebidos, da execução do ajuste e da inexistência de débito, conforme Parecer Técnico juntado;
d) houve desrespeito ao princípio da segurança jurídica, uma vez que o convênio foi firmado com base na Portaria Interministerial 127/2008, a qual não estabelecia qualquer óbice à arrecadação de recursos por meio de bilheteria, ou por meio de patrocínio. No que diz respeito à cobrança de ingressos, sequer exigia que os valores daí arrecadados fossem investidos no objeto do convênio, o que passou a ocorrer, no âmbito do Ministério do Turismo, apenas em 2013, com a edição da Portaria 112/2013;
e) o Acórdão 96/2008, que baseou o julgamento pela irregularidade das contas dos recorrentes, diz respeito a uma situação fática completamente diversa daquela apreciada nos presentes autos. Além disso, a devolução de valores pelo recorrente caracteriza enriquecimento sem causa da União, pois o recorrente cumpriu todas as contrapartidas estabelecidas no convênio;
f) não houve ato que implique má-fé dos recorrentes, nem indícios de dano ao erário, uma vez que restou comprovada e reconhecida, por essa Corte de Contas, a aplicação dos recursos repassados pelo Ministério do Turismo, pelo que o presente recurso deve ser provido para que as contas sejam julgadas regulares, anulando-se a presente TCE.
g) deve ser reconhecida a ilegalidade das multas arbitradas, tendo em vista ser obrigação acessória vinculada à obrigação principal ilegal e porque sua imposição decorreu do exercício de atividades fora das prerrogativas do TCU, além de configurar sanção dúplice (e desproporcional) ;
h) deve ser afastada a multa aplicada com base no art. 58, II, da Lei 8.443/1992, tendo em vista inexistir ato praticado com grave infração à norma legal/regulamentar, uma vez atingidos os objetivos da prestação de contas com a juntada dos documentos pela via física.
5. Da prescrição da pretensão punitiva prevista no art. 1° da Lei 9.873/1999, consoante o entendimento do STF consolidado através da tese fixada pelo Tema 899 de repercussão geral, de que foi leading case o Recurso Extraordinário 636.886
5.1. A defesa dos recorrentes afirma que, embora a vigência do convênio tenha sido entre 19/8/2010 e 10/8/2011, a presente TCE somente foi autuada em 15/2/2017 e a Associação convenente só foi citada em 12/7/2017, assim como o dirigente Marcos Murta o foi em 6/7/2017, ou seja, após o transcurso do prazo prescricional de cinco anos.
5.2. Cita o entendimento recente do STF através da tese fixada pelo Tema 899 de repercussão geral: 'É prescritível a pretensão de ressarcimento ao erário fundada em decisão de Tribunal de Contas'. O leading case da tese, qual seja, o Recurso Extraordinário 636886, julgado em 20/04/2020, dirimiu a controvérsia e faz cair por terra os argumentos de que os processos administrativos do TCU seriam imprescritíveis'.
5.3. Segundo a defesa, o processo de Tomada de Contas Especial perante o Tribunal de Contas da União trata-se de um processo estritamente técnico. Há a apreciação e julgamento das contas em si, não de pessoas ou da dolosidade de seus atos. Assim, o ressarcimento não se encontra blindado de imprescritibilidade, a qual é atribuída apenas aos atos de improbidade administrativa dolosos.
5.4. Diz que é precisamente por esse motivo que, na hipótese, é aplicável o tema 666 do STF, segundo o qual: 'é prescritível a ação de reparação de danos à Fazenda Pública decorrente de ato ilícito civil'. A exceção de imprescritibilidade não cabe ao caso, pois não diz respeito à ato de improbidade administrativa doloso.
5.5. Afirma que o STF, antes do julgamento do RE 636.886, que fixou a tese do Tema 899, já entendia pela aplicação do prazo quinquenal aos casos do TCU. O STJ também já vinha apontando para esse mesmo sentido em seus julgados, assim como os Tribunais Regionais Federais, dando conta do prazo prescricional quinquenal entre a data dos fatos e a instauração da prestação de contas ao TCU.
5.6. Aduz que o art. 1° da Lei 9.873/1999 dispõe que 'prescreve em cinco anos a ação punitiva da Administração Pública Federal, direta e indireta, no exercício do poder de polícia, objetivando apurar infração à legislação em vigor'. E que essa Lei, ao estabelecer o prazo prescricional quinquenal em face da Administração Pública, prevê como marco inicial da contagem a 'data da prática do ato ou, no caso de infração permanente ou continuada, do dia em que tiver cessado'.
5.7. No caso dos autos, segundo a defesa dos recorrentes, o marco inicial do prazo prescricional é a data da ocorrência dos supostos fatos irregulares, ou seja, o período de 19/8/2010 a 10/8/2011 - período da vigência do convênio. Uma vez que o processo foi autuado em 15/2/2017 e que a Associação e o dirigente foram citados em 12/7/2017 e 6/7/2017, resta evidenciada a prescrição, pois ultrapassados mais de 05 (cinco) anos após o marco inicial de contagem.
Análise
5.8. No exame da prescrição, a Serur tem adotado os entendimentos detalhados na peça 163, que contém estudo e pronunciamentos anteriores da Secretaria sobre o tema. Nessas manifestações estão desenvolvidas as seguintes premissas, que serão utilizadas no presente exame:
a)  ao julgar o RE 636.886, o STF conferiu nova interpretação ao art. 37, § 5º, da Constituição Federal, fixando a tese de que 'é prescritível a pretensão de ressarcimento ao erário fundada em decisão de Tribunal de Contas';
b)  as pretensões punitiva e de ressarcimento devem observar o mesmo regime na atividade de controle externo, dado o objetivo comum da prescrição, de fixar prazo para o Tribunal de Contas agir, para caracterizar o ilícito, identificar seu autor, dimensionar as consequências da conduta e impor as consequências legais, independentemente de tais consequências terem natureza punitiva ou ressarcitória;
c)  até que sobrevenha norma específica, entende-se que a prescrição das pretensões punitiva e de ressarcimento, no processo de controle externo, deve observar o regime da Lei 9.873/1999, na linha dos recentes pronunciamentos do STF a respeito. Assim, sem prejuízo de se realizar o exame da prescrição também segundo o prazo decenal previsto no Código Civil, o critério adotado, na formulação da proposta de encaminhamento, será o da Lei 9.873/1999.
Análise da prescrição segundo os critérios do Acórdão 1441/2016-TCU-Plenário:
5.9. No que se refere à pretensão punitiva propriamente dita, o TCU tem tradicionalmente aplicado os critérios definidos no Acórdão 1441/2016-TCU-Plenário, que, em incidente de uniformização de jurisprudência, orientou-se pela aplicação do Código Civil. Por esse acórdão, em linhas gerais, a prescrição ocorre pelo decurso do prazo geral de dez anos (CC, art. 205) , contado a partir da data de ocorrência da irregularidade, e interrompe-se pelo ato que ordenar a citação, a audiência ou a oitiva da parte.
5.10. Entre as razões que justificaram a adoção desse critério, destaca-se a de que a regra prevista no referido art. 205 constitui uma regra geral a ser aplicada sempre que se deparar com uma pretensão para a qual não haja prazo de prescrição específico previsto em lei, como no presente caso.
5.11. No caso dos autos, a irregularidade consistiu na prestação de contas do Convênio que foi reprovada pelo órgão federal concedente. A apresentação da prestação de contas foi feita em 20 de outubro de 2011 (peça 1, p. 99-161; peça 2; peça 3, p. 3-69) . Já o ato que ordenou a citação dos responsáveis ocorreu em 21 de junho de 2017 (peças 4-6) . Diante desses fatos, verifica-se que não houve o transcurso do prazo de dez anos previsto no art. 205 do Código Civil. Portanto, quando se considera os parâmetros estabelecidos pelo Acórdão 1441/2016-TCU-Plenário, conclui-se que não ocorreu a prescrição da pretensão punitiva do TCU.
Análise da prescrição pelo regime da Lei 9.873/1999
5.12. A Lei 9.873/1999 dispõe sobre a 'prescrição para o exercício de ação punitiva pela Administração Pública Federal, direta e indireta'. O art. 1º estabelece o prazo prescricional de cinco anos da 'ação punitiva', nos seguintes termos:
Art. 1º. Prescreve em cinco anos a ação punitiva da Administração Pública Federal, direta e indireta, no exercício do poder de polícia, objetivando apurar infração à legislação em vigor, contados da data da prática do ato ou, no caso de infração permanente ou continuada, do dia em que tiver cessado.
§1º. Incide a prescrição no procedimento administrativo paralisado por mais de três anos, pendente de julgamento ou despacho, cujos autos serão arquivados de ofício ou mediante requerimento da parte interessada, sem prejuízo da apuração da responsabilidade funcional decorrente da paralisação, se for o caso.
§2º. Quando o fato objeto da ação punitiva da Administração também constituir crime, a prescrição reger-se-á pelo prazo previsto na lei penal.
Art. 2o Interrompe-se a prescrição da ação punitiva:
I - pela notificação ou citação do indiciado ou acusado, inclusive por meio de edital;
II - por qualquer ato inequívoco, que importe apuração do fato;
III - pela decisão condenatória recorrível.
IV - por qualquer ato inequívoco que importe em manifestação expressa de tentativa de solução conciliatória no âmbito interno da administração pública federal.
5.13. No caso em análise, a data a ser considerada como dies a quo da irregularidade consiste na data da prestação de contas, apresentada em 20 de outubro de 2011 (peça 1, p. 99) . 
Data inicial
5.14. A entrega da prestação de contas foi formalizada no dia 20 de outubro de 2011 (peça 1, p. 99) , juntando-se a documentação com vistas a comprovar a aplicação dos recursos no objeto conveniado (peça 1, p. 100-161; peça 2; peça 3, p. 3-69) . Essa é a data que se considera como termo inicial do prazo quinquenal previsto no art. 1º, caput, da Lei 9.873/1999.
Interrupção do prazo quinquenal
5.15. Verifica-se que o setor competente do Ministério do Turismo procedeu à análise da documentação apresentada, em 4/9/2013, tendo concluído pela necessidade de se fazer diligência ao Convenente (peça 3, p. 70-79) . Na sequência, em 9/9/2013, expediu ofício ao Convenente Os Independentes, solicitando informações complementares, o qual foi recebido em 12/9/2013 (peça 3, p. 80/81) . Em resposta, o Convenente encaminhou documentos que foram recebidos em 23/9/2013 (peça 3, p. 82) .   
5.16. Assim, considerando que a prática de tais atos importa a apuração dos fatos, verifica-se que o prazo quinquenal iniciado em 20/10/2011 interrompeu-se em 12/9/2013, como prevê o art. 2º, inciso II, da Lei 9.873/1999.      
5.17. Posteriormente, em 22/8/2014, o setor competente do Ministério do Turismo emitiu a Nota Técnica de Reanálise Financeira 446/2014, recomendando a reprovação da prestação de contas, e nesse sentido foi a decisão tomada pelos dirigentes do Ministério (peça 3, p. 144-152) .
5.18. Em 7/10/2014, o Coordenador-Geral de Convênios informou ao Convenente que o seu Recurso de Reconsideração foi analisado e no mérito indeferido, tendo em vista que o convênio foi executado em desacordo com o Termo de Convênio e legislação vigente (peça 3, p.181-182) . 
5.19. O Relatório do Tomador de Contas Especial foi apresentado em 27/7/2016 (peça 3, p. 214-218) .  
5.20. No âmbito da Controladoria-Geral da União, foi emitido o Relatório de Auditoria em 8/11/2016. O Certificado de Auditoria e o Parecer do Dirigente do Órgão de Controle Interno, em 8/12/2016 (peça 3, p. 236/237) . 
5.21. O Pronunciamento do Ministro de Estado do Turismo data de 7/2/2017 (peça 3, p. 241) .
5.22. O processo foi autuado neste Tribunal de Contas da União em 15/2/2017. A então Secex-GO promoveu a citação da Associação Os Independentes e do seu ex-Presidente Marcos Murta, por meio dos Ofícios 943/2017 e 942/2017, de 26/6/2017 (peças 9 e 10) . Consta à peça 11 cópia do Aviso de Recebimento assinado por este último, em 6 de julho de 2017, e à peça 22, assinado por outrem, em 12 de julho de 2017.
5.23. Assim, pela cronologia dos fatos acima detalhada, observa-se que o prazo quinquenal iniciado em 20/10/2011 interrompeu-se com o início da apuração dos fatos em 12/9/2013, como prevê o art. 2º, inciso II, da Lei 9.873/1999.
5.24. Visto que da prática do ato considerado irregular até o início da apuração dos fatos passaram-se menos de dois anos, conclui-se que não ocorreu a prescrição da pretensão punitiva instituída no art. 1º, caput, da Lei 9.873/1999.
5.25. Ante o exame realizado, opina-se no sentido de rejeitar os argumentos apresentados neste ponto.
6. Da ilegitimidade passiva do ex-Presidente da entidade, Sr. Marcos Murta
6.1. A defesa afirma que o dirigente Marcos Murta não pode ser responsabilizado na presente TCE, em razão da boa-fé evidenciada nos seus atos e da ausência de previsão legal e estatutária para responsabilizá-lo.
6.2. Diz que a instrução probatória da presente TCE não permite afirmar que ele deu causa a qualquer dano ao erário, sobretudo de má-fé! A boa-fé se presume, e a má-fé não é presumível, precisa ser provada de maneira inequívoca. Nesse sentido, segundo o consagrado pelo art. 113 do Código Civil, 'os negócios jurídicos devem ser interpretados conforme a boa-fé'.
6.3. Ademais, sua responsabilização também é inviável em razão do contido no art. 81 do estatuto social da associação Os Independentes: 'Os Sócios Efetivos ou Fundadores não respondem nem mesmo subsidiariamente pelas obrigações da associação'. Associações são pessoas jurídicas que têm personalidade jurídica própria, sendo proibida a sua desconsideração para alcançar os dirigentes sem que se verifique os requisitos do art. 50 do Código Civil.
6.4. A defesa afirma não haver nos autos qualquer comprovação de que o dirigente tenha abusado de sua posição como administrador, seja pelo desvio de finalidade, seja por confusão patrimonial. Por isso, o Sr. Marcos Murta não pode ser responsabilizado pelas obrigações firmadas pela associação, que responde por si.
6.5. Segundo a defesa, é certo que o TCU pode responsabilizar o administrador em conjunto com a entidade privada sem fins lucrativos, porém, o faz apenas quando o administrador tem culpa pela ocorrência de perda, extravio ou outra irregularidade de que resulte prejuízo ao erário.
6.6. O mesmo se pode dizer em relação à Súmula 286/TCU, pois a razão da sua formulação consistia na possibilidade de se responsabilizar solidariamente o administrador da pessoa jurídica de direito privado destinatária de recursos federais destinados a finalidades públicas, QUANDO FOSSE CONSTATADO QUE O ADMINISTRADOR DEU CAUSA AO DANO.
6.7. Acontece que não há comprovação de culpa, nem de dano ao erário, de modo que não se pode responsabilizar Marcos Murta pelas obrigações firmadas pela associação Os Independentes. Até porque, ao firmar o convênio com o MTur, Marcos Murta agiu munido de boa-fé, sem qualquer dolo, amparado na lei e conforme o interesse da associação e de seus associados.
6.8. Independentemente de haver previsão para se responsabilizar o dirigente no Acórdão 1974/2010-TCU-Plenário (cristalizado na Súmula 286/TCU) , o Código Civil é claro ao prever, em seu art. 265, que a responsabilidade solidária só decorre por força de lei ou por vontade das partes.
6.9. Na medida em que não há lei que permita atribuir responsabilidade solidária à pessoa jurídica de direito privado que recebe transferências voluntárias da União para atingir finalidades públicas e a seu administrator, a responsabilização e condenação solidária do dirigente da associação Os Independentes mostra-se completamente temerária e despida de amparo normativo.
6.10. Portanto, diante da ilegalidade da atribuição de responsabilidade ao dirigente no caso em comento, por ausência de previsão legal e pelo entendimento contido na Súmula 286/TCU, requer-se que o presente recurso seja provido para alterar o acórdão, com vistas a declarar a ilegitimidade passiva de Marcos Murta para figurar no polo passivo desta Tomada de Contas Especial.
Análise
6.11. O débito apurado neste caso tem como fato gerador 'a não devolução da sobra financeira de R$ 1.574.047,08 à conta do Tesouro Nacional', relativa ao Convênio 1.451/2010. O débito foi imputado à entidade convenente, Os Independentes, beneficiária desses recursos, e ao presidente de então que celebrou o convênio e que foi responsável por sua execução, Sr. Marcos Murta, conforme explicitado no item 12 do Voto condutor do acórdão recorrido (peça 113) .
6.12. Deve-se ressaltar que, entre outras obrigações, a Convenente havia-se comprometido a assegurar e comprovar que os valores arrecadados com a cobrança de ingressos em shows e eventos ou venda de bens e serviços produzidos ou fornecidos no âmbito deste Convênio sejam revertidos para a consecução do objeto ou recolhidos à conta do Tesouro Nacional, quando for o caso', diz a Cláusula Terceira do Termo de Convênio 1.451/2010, com transcrição na peça 113.
6.13. Ademais, conforme expresso na Cláusula Décima Terceira, Parágrafo Segundo, do referido Termo de Convênio, na hipótese de certos documentos e informações lá relacionados não poderem ser incluídos no Siconv, mediante justificativa da Convenente, deverá ser apresentado ao Concedente (peça 113) :
l) comprovante de aplicação, na consecução do objeto deste Convênio, dos valores arrecadados com a cobrança de ingressos em shows e eventos ou com a venda de bens e serviços produzidos ou fornecidos no âmbito deste Instrumento, ou do seu recolhimento à conta do Tesouro Nacional, quando for o caso (peça 1, p. 28-32 e 41-43) . [Grifo acrescido]
6.14. Tal dispositivo, conforme declinado no Voto condutor do acórdão recorrido, tem este objetivo maior:
proteger o dinheiro arrecadado, mitigando as possibilidades de desvio e enriquecimento sem causa, uma vez que, na hipótese de ter havido arrecadação de valores extras por intermédio de patrocínios, venda de ingressos e locação de espaços, se esses recursos extras não forem efetivamente utilizados, em sua totalidade e em conjunto com os valores públicos previstos em convênio, para a consecução do objeto pactuado com o poder público, resta evidente a desnecessidade de aporte de verbas federais para custear o evento.
6.15. Com efeito, em razão da patente afronta a cláusulas expressas do termo de convênio em tela, a possibilidade de reconhecimento da boa-fé dos responsáveis restou afastada, conforme justificativa explanada pelo Ministro Aroldo Cedraz, Relator do acórdão recorrido (peça 113) .
6.16. Sendo assim, diversamente do alegado, a boa-fé do dirigente Marcos Murta não foi reconhecida nos presentes autos.
6.17. É certo que a má-fé não pode ser presumida, devendo ser demonstrada, ocorre que sua existência sequer foi cogitada nesta TCE.
6.18. Em relação à Súmula TCU 286:
A pessoa jurídica de direito privado destinatária de transferências voluntárias de recursos federais feitas com vistas à consecução de uma finalidade pública responde solidariamente com seus administradores pelos danos causados ao erário na aplicação desses recursos.
6.19. No caso, a Convenente enquanto pessoa jurídica de direito privado, tem personalidade jurídica, o que lhe capacita a ser titular de direitos e obrigações. No entanto, é cediço que em razão da sua natureza jurídica peculiar, nas relações com terceiros, não lhe é possível manifestar sua vontade por si mesma, sendo necessário fazê-lo por intermédio de pessoa natural, legitimada a praticar atos jurídicos em seu nome. Vale dizer, in casu, ao celebrar o Convênio em questão com o Ministério do Turismo, a Associação Os Independentes o fez por intermédio do Sr. Marcos Murta, que então era o seu Presidente.
6.20. Dessa forma, quem praticou o ato omissivo consistente em não restituir a sobra financeira de R$ 1.574.047,08 à conta do Tesouro Nacional, em patente afronta a cláusulas expressas do termo de convênio, foi o Sr. Marcos Murta. E quem se beneficiou desse ato foi a Associação Os Independentes, titular da conta bancária onde se encontra a referida quantia, indevidamente não devolvida ao Tesouro Nacional.
6.21. Portanto, diferentemente do alegado pelos recorrentes, entende-se que a conduta do Sr. Marcos Murta se enquadra no preceito estabelecido pela Súmula TCU 286, acima transcrito.
6.22. Por último, a atribuição de solidariedade ao dirigente da associação Os Independentes, pelo pagamento do débito apurado, tem amparo na Lei 8.443/1992, art. 16, III, 'b' e 'c'; §2º, 'b', in verbis:
Art. 16. As contas serão julgadas:
[...]
III - irregulares, quando comprovada qualquer das seguintes ocorrências:
[...]
b) prática de ato de gestão ilegal, ilegítimo, antieconômico, ou infração à norma legal ou regulamentar de natureza contábil, financeira, orçamentária, operacional ou patrimonial;
c) dano ao Erário decorrente de ato de gestão ilegítimo ou antieconômico;
[...]
§ 2° Nas hipóteses do inciso III, alíneas c e d deste artigo, o Tribunal, ao julgar irregulares as contas, fixará a responsabilidade solidária:
[...]
b) do terceiro que, como contratante ou parte interessada na prática do mesmo ato, de qualquer modo haja concorrido para o cometimento do dano apurado.
6.23. Portanto, com base no exame realizado, opina-se pela rejeição dos argumentos apresentados.
7. Da comprovação da correspondência entre a origem e a aplicação de recursos recebidos, conforme Parecer Técnico juntado
7.1. A defesa dos recorrentes afirma que além do valor de R$ 2.516.434,00 objeto do convênio, as despesas diretas que extrapolam o convênio somam R$ 4.323.323,77, entre custos com divulgação direta do evento, hospedagem, transporte e alimentação, impostos e taxas, pagamentos por serviços de terceiros e outros shows e apresentações, conforme se verifica no Parecer Técnico em anexo (peça 141) : [...].
7.2. Diz constar no referido parecer o seguinte:
'Contrapondo as entradas demonstradas nos autos (Arquivo 3 - TCE Inicial, páginas 188-200) , que demonstram uma arrecadação de R$1.284.201,14 nas Bilheterias e de Patrocínios na ordem de R$2.785.862,20 (conforme planilha constante no Anexo 5) - num total de R$4.070.063,34, é possível verificar que esses valores quase não dão conta de cobrir os R$ 4.323.323,77 levantados em despesas diretas na festa. O fato de a festa ser deficitária se dá em virtude dos baixos valores de bilheterias, especialmente no show internacional da cantora Mariah Carey, para o qual eram esperadas 55 mil pessoas, mas apenas 28 mil compareceram'.
7.3. Daí a defesa concluiu que inexiste a sobra financeira de R$ 1.574.047,08 suscitada pelo TCU, frisando que não pretende agora reinstaurar a prestação de contas, e sim melhor elucidar as despesas alheias ao convênio, demonstrar a inexistência de lucro e obter a reforma in mellius da decisão recorrida.
7.4. A seu ver, 'Ainda que assim não se entendesse, eventual sobra financeira do evento não se trataria efetivamente de lucro, e sim de verba extremamente necessária para a consecução do evento e manutenção de toda a estrutura do Parque do Peão'.
7.5. Aduz que o v. acórdão recorrido deixou de levar em consideração que a associação Os Independentes é instituição sem fins lucrativos, conforme art. 10 do seu estatuto social, que também veda no art. 83.2 a 'distribuição de lucros, bonificações ou vantagens a dirigentes, associados ou mantenedores, sob qualquer forma ou pretexto'.
7.6. A finalidade de 'lucro' está voltada, essencialmente, à distribuição do seu montante entre os sócios e/ou diretores, com o referido impedimento constante no estatuto social, de modo que o correto é considerar eventual resultado positivo obtido pela associação - inclusive com a venda de bilheteria - como superávit.
7.7. E superávit não pode ser considerado óbice para a celebração de convênios semelhantes àquele celebrado em 2010 com o Ministério do Turismo, pois, no caso das entidades sem fins lucrativos, o seu resultado é convertido, integralmente, em seus objetivos institucionais - como ocorreu neste caso, na promoção da Festa do Peão de Boiadeiro de Barretos/SP e manutenção do Parque do Peão.
7.8. Afirma que da análise do Parecer Técnico anexo, verifica-se que 'O custo indireto do evento, advindo do pagamento parcial e proporcional da manutenção do Parque do Peão, conforme demonstrado na tabela expandida constante do Anexo 05, foi de R$ R$ 5.861.357,34 (cinco milhões, oitocentos e sessenta e um mil, trezentos e cinquenta e sete reais e trinta e quatro centavos) '. Assim, eventual sobra financeira teria o escopo de cobrir os gastos com a estrutura e manutenção do parque - cujo preço de mercado do aluguel, estima-se, seria em torno de R$ 500.000,00.
7.9. Ressalta a importância nacional e internacional do evento organizado pela recorrente, afirmando que a cobrança de bilheteria e a busca por superavit são medidas essenciais, uma vez que os valores disponibilizados pelo Ministério do Turismo, via convênio, cobrem tão somente uma pequena parcela do custo relacionado à promoção das festividades e estrutura do local.
7.10. Frisa que no relatório à peça 114 foram rechaçados '92 itens [que supostamente] não apresentaram documentação capaz de atestá-los'. Contudo, grande parte desses itens tratavam de receitas de bilheteria. Rechaçados esses itens, seria necessária a abertura de prazo para a apresentação de documentação complementar e/ou elaboração de nova planilha. Com a rejeição de parte considerável das receitas apresentadas pela convenente, certamente há alteração no alegado saldo financeiro remanescente do evento de R$ 1.574.047,08.
Análise
7.11. Para melhor compreensão da origem do débito questionado e da apuração de seu valor, convém trazer à tela o trecho do exame realizado pela unidade técnica, incorporado ao Relatório (peça 114, p. 7-9) em que se apoia a decisão recorrida. Assim, pede-se licença para transcrevê-lo aqui:
35. [...] o entendimento desta Corte de Contas (Acórdão 96/2008-TCU-Plenário) é de que, quando há auferimento de receita em objeto custeado com recursos de convênio, os documentos que devem ser juntados aos autos compreendem também as receitas e as despesas atinentes aos valores arrecadados com a cobrança de ingressos e patrocínios recebidos, devendo os saldos serem revertidos para a consecução do objeto conveniado ou recolhidos à conta do Tesouro Nacional.
36. [...] o objeto de exame da prestação de contas relacionada ao Convênio 1451/2010 (Siconv 748658) envolve:
a) a prestação de contas apresentada pela convenente relacionada à integralidade dos recursos federais repassados (peça 3, p. 183-187; ou peça 26; ou peça 77) ; e
b) os demonstrativos relacionados às demais despesas realizadas e receitas auferidas: tanto os demonstrativos apresentados sem os patrocínios (peça 2, p. 130 e peça 3, p. 32-36; ou peça 3, p. 49-54) , como os demonstrativos apresentados com os patrocínios (peça 3, p. 188-200; ou peça 25) .
37. [...] quanto a prestação de contas relacionada à integralidade dos recursos federais repassados, como já destacado nesta instrução (item 26) , os documentos apresentados são suficientes para demonstrar a correspondência entre os recursos repassados e as despesas realizadas (peça 98) .
38. Nada obstante, quanto aos recursos recebidos e dispendidos com a execução do objeto do ajuste, conforme os demonstrativos apresentados, os valores arrecadados não foram plenamente revertidos para a consecução do objeto (peça 99) . Tal apuração exigiu junção dos dois demonstrativos apresentados e da consecutiva eliminação dos itens lançados em duplicidade: tanto no campo da receita / crédito, quanto no campo da despesa / débito.
39. Nesse sentido, para o cálculo realizado, a par de vários itens relacionados à receita e à despesa não terem vindo acompanhados dos correspondentes comprovantes (questão já abordada nos itens 24-27) , foram considerados como válidos todos os recursos listados que não estavam lançados em duplicidade. Tal padrão de análise advém: (i) da presunção de inocência do convenente (art. 5º, LVII, da Constituição Federal) , haja vista que não há nos autos elementos que permitam descaracterizar as receitas e despesas apresentadas; (ii) da inexistência de elementos objetivos previstos no ajuste para o controle de recursos provenientes da venda de ingressos, dos patrocínios e das demais receitas (como locação de espaços, por exemplo) atinentes à execução do objeto do ajuste, a par da previsão, na alínea 'kk' da Clausula Terceira (peça 1, p. 32) , de previsão quanto à reversão de tais valores à consecução do objeto; e (iii) do fato de parcela dos recursos (R$ 1.000.000,00) ter sido liberada no segundo dia da realização do evento e o restante (R$ 1.197.500,00) apenas sete meses após a realização do evento, o que pode ter reduzido, de certa forma, os cuidados exigidos para a apropriada contabilização das despesas e receitas relacionadas à execução do evento.
40. Enfim, importa salientar que, mesmo considerando os itens cujas comprovações não foram apresentadas, persiste débito de R$ 1.574.047,08, correspondente ao saldo financeiro existente ao final (peça 99) [grifo acrescido].
41. É oportuno ainda frisar que é possível que tenha havido o recebimento de valores atinentes ao ajuste por meio de mecanismos não contabilizados, uma vez que o MTur não estabeleceu previamente mecanismo para aferir a veracidade dos lançamentos que seriam efetuados pela convenente. Pode, por exemplo, uma terceira pessoa jurídica ter emitido nota fiscal para os patrocinadores ou mesmo recebido recursos advindos da venda de ingressos, assim como pode ter havido o recebimento de valores advindos da venda de ingressos (em espécie ou por meio de cartão de crédito) que não tenha sido informado.
42. No entanto, tal hipótese é pouco provável, uma vez que nos demonstrativos apresentados, após os supracitados ajustes (itens 38-40, retro) , observam-se despesas declaradas e não comprovadas no montante de R$ 921 mil e receitas declaradas e não comprovadas em montante quatro vezes maior: R$ 3,28 milhões.
43. [...] em regra, em eventos dessa natureza, os pagamentos são efetuados antecipadamente, o evento inicialmente fora custeado com recursos próprios e de patrocinadores, já que os recursos [do Concedente] não foram repassados tempestivamente. Uma parte dos recursos (pouco menos de um milhão) começou a ser debitada da conta corrente do ajuste somente um mês após a data da realização do evento, e o restante, a maior parte (R$ 1.369.374,00) , começou a ser debitada da conta corrente do convênio no exercício seguinte (sete meses depois do evento) , ao tempo da realização do depósito da segunda parcela pelo MTur. Enfim, em que pese não seja usual o pagamento da locação de equipamentos de iluminação, do serviço de vigilância e da locação de estandes sete meses após a realização de um evento, deve-se considerar que os dados constantes na documentação apresentada pela convenente indicam receitas não comprovadas maiores que despesas não comprovadas na ordem de R$ 2,7 milhões. Ou seja, são apontamentos que, a par de indicarem certo risco relacionado à credibilidade dos lançamentos da convenente, favorecem-na, permitindo pressupor que não há elementos nos autos capazes de desqualificar a conduta da convenente.
44. Enfim, tais riscos são inerentes à execução de eventos dessa natureza, os quais poderiam ter sido mitigados, caso o MTur tivesse estabelecido mecanismos para o controle das potenciais receitas e despesas extras, assim como acompanhado a execução do objeto do ajuste. Ademais, considerando que não seria eficaz a realização de ações no sentido de aprofundar no exame da situação encontrada, em especial em virtude do decurso de tempo desde a realização do evento, é razoável acatar a prestação de contas apresentada, acrescentando a esta os recursos listados provenientes de outras fontes e correspondentes a outras despesas, conforme apontado nos itens 38 a 40, retro. Convém ainda destacar que, para a convenente, o padrão de análise adotado é o que pode lhe conferir maior credibilidade, já que a outra opção existente é a desconsideração completa da prestação de contas apresentada (uma vez que não contempla as demais receitas auferidas e despesas realizadas, com os correspondentes comprovantes) e a consecutiva imputação de débito correspondente à integralidade dos recursos repassados [grifo acrescido].
45. Posto isto, há débito de R$ 1.574.047,08, os quais devem ser corrigidos conforme as datas das ordens bancárias relativas ao repasse dos recursos, considerando que o resultado positivo do evento ocorreu apenas após o repasse da última parcela do ajuste: R$ 574.047,08, em 20/10/2010; e R$ 1.000.000,00, em 18/5/2011. [...].
7.12. Tal é o contexto da análise realizada pela unidade técnica. Como se vê, após uma criteriosa análise da documentação comprobatória das receitas e despesas realizadas para a consecução do objeto do convênio, restou evidenciado um saldo financeiro após a execução do convênio no valor de R$ 1.574.047,08.
7.13. Ocorre que a associação Convenente, Os Independentes, representada por seu presidente à época, o Sr. Marcos Murta, ao celebrar o negócio jurídico em questão com o Ministério do Turismo, assumiu de forma expressa a obrigação de comprovar a aplicação, na consecução do objeto do convênio, de valores arrecadados com a cobrança de ingressos em shows e eventos ou venda de bens e serviços produzidos ou fornecidos no âmbito do Convênio, ou recolher tais valores à conta do Tesouro Nacional, quando for o caso (Cláusula Terceira, II, kk, do Termo de Convênio 1.451/2010) (peça 1, p. 28-32) .
7.14. Ademais, a Convenente, por intermédio de seu representante, assumiu, também de forma expressa, a obrigação de apresentar ao Concedente comprovante de aplicação, na consecução do objeto do Convênio, dos valores arrecadados com a cobrança de ingressos em shows e eventos ou com a venda de bens e serviços produzidos ou fornecidos no âmbito do Convênio, ou comprovante do recolhimento de tais valores à conta do Tesouro Nacional, quando for o caso (Cláusula Décima Terceira, Parágrafo Segundo, letra 'l', do referido Termo de Convênio - peça 1, p. 41-43) . [Grifo acrescido].
7.15. É oportuno relembrar o objetivo de tais cláusulas: proteger o dinheiro arrecadado, mitigando as possibilidades de desvio e enriquecimento sem causa, uma vez que, na hipótese de ter havido arrecadação de valores extras por intermédio de patrocínios, venda de ingressos e locação de espaços, se esses recursos extras não forem efetivamente utilizados, em sua totalidade e em conjunto com os valores públicos previstos em convênio, para a consecução do objeto pactuado com o poder público, resta evidente a desnecessidade de aporte de verbas federais para custear o evento (peça 113) .
7.16. Portanto, com base no exame realizado, opina-se pela rejeição dos argumentos apresentados.
8. Do desrespeito ao princípio da segurança jurídica - convênio foi firmado com base na Portaria Interministerial 127/2008
8.1. A defesa alega ter havido desrespeito ao princípio da segurança jurídica, uma vez que o convênio foi firmado com base na Portaria Interministerial 127/2008, a qual não estabelecia qualquer óbice à arrecadação de recursos por meio de bilheteria, ou por meio de patrocínio. No que diz respeito à cobrança de ingressos, sequer exigia que os valores daí arrecadados fossem investidos no objeto do convênio, o que passou a ocorrer, no âmbito do Ministério do Turismo, apenas em 2013, com a edição da Portaria 112/2013.
8.2. Diz que a associação pautou sua conduta em normativo vigente à época, pelo que deve ser poupada dos efeitos decorrentes de alterações promovidas em regras de conduta preexistentes, em respeito ao princípio da segurança jurídica, do qual se extrai as ideias de confiança e previsibilidade.
8.3. Referido princípio advém da segurança e estabilidade do Direito. É justamente por essa razão que exigir dos recorrentes uma conduta pautada em texto normativo que não estava vigente à época da realização do convênio ofende diretamente o primado da segurança jurídica, o que não se pode admitir.
Análise
8.4. Como já demonstrado em itens anteriores desta instrução, a exigência que a defesa neste ponto contesta foi estabelecida em cláusulas específicas do Termo de Convênio 1.451/2010, precisamente na Cláusula Terceira, que estipulou as obrigações dos partícipes, e na Cláusula Décima Terceira, que detalhou os documentos que deveriam compor a prestação de contas a ser apresentada pela Convenente ao Concedente. Vale dizer, a Convenente tinha ou deveria ter pleno conhecimento das suas obrigações perante o Concedente quanto ao tratamento a ser dado aos recursos captados por meio de bilheteria, patrocínio, cobrança de ingressos, locação de espaços, pela simples razão de que tais obrigações constaram expressamente do Termo de Convênio celebrado por ela com o Ministério do Turismo.
8.5. Portanto, neste ponto a argumentação ostentada pelos recorrentes não merece prosperar.
9. Da inaplicabilidade dos fundamentos do Acórdão 96/2008-TCU ao presente caso
9.1. A defesa afirma que o contexto fático dos autos que originou a decisão paradigma exarada no Acórdão 96/2008-TCU-Plenário é COMPLETAMENTE DISTINTO DA SITUAÇÃO DA ASSOCIAÇÃO OS INDEPENDENTES.
9.2. No caso do acórdão paradigma, que tinha como partícipe a Associação Matogrossense dos Municípios, foi verificado: a) superfaturamento; b) não ocorrência de alguns dos eventos patrocinados; c) ausência de promoção do turismo e da cultura (e, portanto, não atendimento às diretrizes estabelecidas pelo Ministério do Turismo) ; e d) ausência de contrapartida.
9.3. Por outro lado, no caso da presente TCE, a situação era completamente diversa, uma vez que: a) não houve superfaturamento; b) todos os eventos patrocinados ocorreram, com investimento total dos recursos nos objetivos dos respectivos convênios; c) houve promoção do turismo. 
9.4. Além disso, houve a contrapartida ao Ministério do Turismo, tanto econômica (contrapartida paga pela associação no montante de R$ 318.934,00) , quanto na consecução do projeto do convênio.
9.5. Dessa forma, ao contrário da situação analisada no Acórdão 96/2008, não se constataria no presente caso o '... desvio e enriquecimento sem causa, já que, se houve a cobrança de ingressos, e os recursos arrecadados não foram efetivamente utilizados para a consecução do objeto do convênio, não haveria necessidade de o Ministério concedente custear tais eventos'.
9.6. No caso concreto, tanto o recorrente, quanto o Ministério do Turismo cumpriram os objetivos pretendidos no convênio por eles firmados, de modo que inexiste qualquer dano ao erário ou atos de má-fé.
9.7. Dessa forma, ao contrário do que se decidiu no v. acórdão recorrido, não se poderia concluir que é 'Injustificável (...) a não devolução da sobra financeira de R$ 1.574.047,08 à conta do Tesouro Nacional, sobra esta cujo ressarcimento à União deve ser imposta nesta TCE, a título de débito, à entidade convenente'.
9.8. Ora, o objeto do convênio foi alcançado pelas partes, com o fiel e integral cumprimento, pelos recorrentes, de suas responsabilidades e contrapartidas em favor da União, representada pelo Ministério do Turismo. A exigência da devolução dos valores, nesse momento, portanto, SE MOSTRA ENRIQUECIMENTO SEM CAUSA DA UNIÃO, que conseguiu o fim pretendido com a promoção do evento em questão e que, caso se mantenha os vv. acórdãos recorridos tal como lançado, será restituída indevidamente.
Análise
9.9. Diante do arrazoado acima, deve-se esclarecer que a fundamentação da decisão condenatória na presente tomada de contas especial não se trata de mera aplicação dos fundamentos da decisão exarada no mencionado Acórdão 96/2008-TCU.
9.10. Aqui é oportuno enfatizar que no presente caso, para a execução do objeto do convênio, foi previsto o valor total de R$ 2.516.434,00. Desse total, R$ 2.197.500,00 seriam repassados pelo concedente e R$ 318.934,00 seriam alocados pela convenente, como contrapartida, conforme estabelecido na Cláusula Quinta do Termo de Convênio (peça 1, p. 33) .
9.11. De fato, ambos os partícipes cumpriram a sua obrigação assumida na avença: O MTur fez a transferência do valor comprometido para a conta específica do convênio (peça 1, p. 113, 120 e 122) , e a convenente fez o depósito que devia, naquela conta (peça 1, p. 112) .
9.12. Ocorre que após a execução do objeto do convênio, 'mesmo considerando os itens cujas comprovações não foram apresentadas' (peça 114, p. 8) , restou um saldo financeiro de R$ 1.574.047,08, apurado conforme o Demonstrativo à peça 99. Como esse valor não foi aplicado na finalidade a que se destinava, já que se trata de sobra financeira após ter sido alcançado o objetivo do convênio, deve ser restituído à conta do Tesouro Nacional, conforme previsto no Termo de Convênio 1.451/2010.
9.13. A defesa argumenta que, neste caso, exigir a devolução daquele valor implica promover o enriquecimento sem causa da União. Tal argumento não deve prosperar, pois a não devolução dessa sobra à conta do Tesouro Nacional tornaria desconhecido o destino dado a esses recursos federais, já que não foram aplicados na finalidade a que se destinavam, o que autoriza a presunção de ocorrência do dano ao erário federal, a justificar a imputação do débito aos responsáveis.
10) Da boa-fé dos atos dos recorrentes
10.1. A defesa afirma a boa-fé do dirigente da Associação Os Independentes apresentando os argumentos declinados a seguir.
10.2. Inobstante o acórdão recorrido tenha consignado inexistir boa-fé do dirigente, diante da 'patente afronta a cláusulas expressas do termo de convênio', contrariamente a essa afirmação, admitiu-se, no mesmo acórdão, que a insuficiência dos documentos apresentados pelos recorrentes para a comprovação de aplicação de recursos externos ao objeto do convênio são 'riscos (...) inerentes à execução de eventos dessa natureza, os quais poderiam ter sido mitigados, caso o MTur tivesse estabelecido mecanismos para o controle das potenciais receitas e despesas extras, assim como acompanhado a execução do objeto do ajuste'.
10.3. Ora, assumindo-se que o valor do convênio não abarcava a totalidade do custo do evento, por certo a associação necessitava de outras fontes de receita. Em havendo uma falha do MTur, ou até mesmo o desinteresse em verificar receitas e despesas alheias ao convênio, não há como se presumir má-fé por parte dos recorrentes, ao diligenciarem em prol da consecução do evento.
10.4. Não houve, desse modo, qualquer ato que implique em má-fé dos recorrentes à época da celebração do Convênio n. 748658/2010 (Siconv n. 1451/2010) e sua realização, assim como não há reais indícios de dano ao erário, uma vez que restou comprovada e reconhecida, por essa Corte de Contas, a aplicação dos recursos repassados pelo Ministério do Turismo.
10.5. Deve ser provido, portanto, o presente recurso para julgar regulares as contas prestadas pelos recorrentes, anulando-se a presente TCE.
Análise
10.6. O Tribunal neste caso não presumiu má-fé por parte dos recorrentes, como alegado. Em verdade, o que houve foi o não reconhecimento de boa-fé, motivado pela 'patente afronta a cláusulas expressas do termo de convênio', conforme restou exposto no Voto do Relator (peça 113) .
10.7. Quanto à alegada ausência de indícios de dano ao erário, 'uma vez que restou comprovada a aplicação dos recursos repassados pelo Ministério do Turismo', a afirmativa não procede.
10.8. Como explicitado na análise das razões do item anterior, o saldo financeiro de R$ 1.574.047,08, apurado ao final do convênio, por se tratar de recursos vinculados àquela finalidade específica, deveria ser restituído à conta do Tesouro Nacional, conforme previsto no Termo de Convênio 1.451/2010.
10.9. Ocorre que o responsável não fez a devida restituição do saldo existente na conta do Convênio à conta do Tesouro Nacional. Essa omissão faz com que o destino desses recursos seja desconhecido, pois não foram aplicados na finalidade a que se destinavam, o que autoriza a presunção de ocorrência do dano ao erário federal, a justificar a imputação do débito aos responsáveis.
10.10. Portanto, com base no exame realizado, opina-se pela rejeição dos argumentos apresentados.
11. Da ilegalidade das multas arbitradas ante a insubsistência da obrigação principal e a impossibilidade de análise de dolo pelo TCU
11.1. A defesa dos recorrentes sustenta a ilegalidade das multas aplicadas, apresentando os argumentos declinados a seguir.
11.2. Segundo a defesa, a multa imposta nestes autos, na qualidade de obrigação acessória, foi calculada a partir da penalidade principal, o que se pode observar pela redação do próprio art. 57 anteriormente destacado, que prevê o valor da multa em 'até cem por cento do valor atualizado do dano causado ao Erário'. Isso significa que, uma vez decidido que o dano causado ao erário corresponderia a todo o valor do convênio, a dosimetria da multa teve como parâmetro, igualmente, o valor total do convênio.
11.3. Portanto, de tudo que se destacou nos itens anteriores, tem-se que não há dano ao erário no caso concreto que justifique a determinação de devolução de valores. Assim, como a obrigação principal é insubsistente, consequentemente também o será a imposição de multa, que se trata de obrigação acessória.
11.4. Ademais, muito embora caracterize-se como obrigação acessória, esta multa, cumulada com o art. 71, VIII, da Constituição Federal e art. 19 da Lei Orgânica do TCU, não é reflexo automático da reprovação das contas. Com efeito, para imposição desta penalidade o TCU precisa analisar individualmente cada caso e identificar a aplicabilidade, ou não, de sanção.
11.5. Ainda que a legislação não estabeleça expressamente quais são os critérios a serem utilizados para a aplicação e dosimetria desta multa, nota-se que o TCU tem levado em consideração os seguintes: (i) o grau de culpabilidade do responsável; e (ii) o grau de reprovabilidade da conduta.
11.6. Isso porque a multa em questão só pode ser aplicada quando há imputação de débito a ser ressarcido ao erário, funcionando como uma sanção/punição/penalidade àquele que causou o dano econômico ao erário. Logo, se funciona como uma punição a quem causou prejuízo aos cofres públicos, o montante devido só pode ser calculado mediante análise da conduta do responsável, do grau de culpabilidade e reprovabilidade que ele possui quanto ao dano.
11.7. Aliás, o Superior Tribunal de Justiça possui decisões nesse sentido, a exemplo do REsp n. 1566221/DF, no qual o Ministro Relator Napoleão Nunes Maia Filho consignou que: 'Por força dos princípios da culpabilidade e responsabilidade subjetiva, (...) a sanção administrativa pressupõe, necessariamente, a comprovação do elemento subjetivo, dolo ou culpa, sem o qual não há falar em imposição de penalidade'.
11.8. No caso em comento, a multa prevista no art. 57 da Lei 8.443/1992 foi aplicada à associação Os Independentes e ao seu dirigente ante a valoração dos atos praticados. Contudo, a aplicação da multa em questão, da forma como realizada pelo Tribunal de Contas, é manifestamente indevida!
11.9. Isso porque, como já apontado neste recurso, o recente entendimento do STF - Recurso Extraordinário 636886 (Tema 899) - é no sentido de que 'no processo de tomada de contas, o TCU não julga pessoas, não perquirindo a existência de dolo decorrente de ato de improbidade administrativa, mas, especificamente, realiza o julgamento técnico das contas à partir da reunião dos elementos objeto da fiscalização e apurada a ocorrência de irregularidade de que resulte dano ao erário, proferindo o acórdão em que se imputa o débito ao responsável, para fins de se obter o respectivo ressarcimento'.
11.10. Ou seja, como o TCU não tem a prerrogativa de analisar e julgar a existência de dolo ou culpa, é evidente que não tem competência para imputar a multa executada, ao menos da forma denunciada, pois ao assim fazê-lo extrapolou suas atribuições e examinou (e emitiu juízo de valor, inclusive) a conduta dos recorrentes sob a perspectiva de dolo ou culpa.
11.11. Não se pode deixar de mencionar, ainda, que não houve, na presente TCE, qualquer evidência de dolo ou culpa por parte da associação, tampouco tal questão foi objeto da inicial da TCE ou matéria deduzida na instrução probatória. E, como se sabe, a má-fé não pode ser presumida.
11.12. Ademais, no contexto de consecução do objeto do convênio, a devolução de valores ao erário já constituiu medida sancionatória manifestamente desproporcional. A incidência de multa, para além da devolução de valores, constitui, neste cenário, verdadeiro bis in idem!
11.13. Sendo a devolução do montante - de um evento que ocorreu conforme o pactuado, havendo o investimento em shows artísticos, etc. - por si só uma sanção, não caberia a imposição de multa.
Análise
11.14. A multa em questão foi aplicada ao Sr. Marcos Murta e à convenente Os Independentes, no valor individual de R$ 110.000,00 e R$ 100.000,00, respectivamente, nos termos do art. 57 da Lei 8.443/1992: 'Quando o responsável for julgado em débito, poderá ainda o Tribunal aplicar-lhe multa de até cem por cento do valor atualizado do dano causado ao Erário'.
11.15. No caso concreto, o Tribunal julgou irregulares as contas dos responsáveis e condenou-os solidariamente ao pagamento do débito apurado, conforme o dispositivo contido no item 9.2 do Acórdão 829/2020-TCU-Segunda Câmara, nos valores de R$ 574.047,08 (em 20/10/2010) e R$ 1.000.000,00 (em 18/5/2011) (peça 112) .
11.16. Com efeito, o valor de cada multa equivale a 7% e 6,35% do valor do dano apurado, respectivamente.
11.17. Neste ponto, os recorrentes argumentam que 'não há dano ao erário no caso concreto que justifique a determinação de devolução de valores. Assim, como a obrigação principal é insubsistente, consequentemente também o será a imposição de multa, que se trata de obrigação acessória'.
11.18. Tal argumento não se sustenta, pois, como já explicitado em análises anteriores, os responsáveis deveriam ter restituído à conta do Tesouro Nacional o saldo de R$ 1.574.047,08, apurado ao final do convênio, conforme previsto no Termo de Convênio 1.451/2010. Como não fizeram a devida restituição, deram causa à presunção de dano ao erário federal, na medida em que os recursos não foram aplicados na finalidade específica para a qual foram transferidos, o que justifica, por conseguinte, a imputação do débito.
11.19. Por último, é cediço que a condenação em débito e a aplicação de multa previstas na Lei 8.443/1993 têm naturezas distintas: a primeira tem natureza de ressarcimento e visa tutelar a integridade do erário, ao passo que a segunda tem natureza sancionatória, punitiva, de modo que o alegado bis in idem não subsiste neste caso.
12. Da abusividade do arbitramento das multas em face da prestação de contas via SICONV
12.1. A defesa afirma que os documentos foram parcialmente inseridos pelos recorrentes no sistema SICONV e, tendo em vista que não lhes foi propiciada a oportunidade de complementar tais documentos no sistema, os demais foram entregues pelo meio físico. Logo, em tendo o TCU admitido que a entrega dos documentos faltantes por meio físico era hábil a atingir seu fim - qual seja, propiciar a análise da prestação de contas pelas autoridades -, a multa arbitrada não possui qualquer razão para subsistir.
12.2. Ora, se a finalidade da cláusula do convênio que prevê a necessidade de apresentação de documentos pelo convenente para a prestação de contas foi devidamente atendida, qual seria a grave infração ao deixar de apresentar parte deles via sistema SICONV? Aliás, como já apontado acima, não foi oportunizada a complementação dos documentos faltantes às convenentes. Logo, não há razoabilidade nem proporcionalidade na multa imposta.
12.3. Requer o provimento do recurso para afastar a multa prevista no art. 58, II, da Lei 8.443/1992, tendo em vista inexistir ato praticado com grave infração à norma legal/regulamentar, uma vez atingidos os objetivos da prestação de contas com a juntada dos documentos pela via física.
Análise
12.4. O Relator do acórdão recorrido expôs as razões da sanção adicional aplicada ao Sr. Marcos Murta com base no art. 58, inciso II, da Lei 8.443/1992. É oportuno transcrever o excerto em que se trata da questão (peça 113) :
13. Outrossim, a patente afronta a cláusulas expressas do termo de convênio em tela afasta, a meu ver, a possibilidade de reconhecimento da boa-fé dos responsáveis, devendo as presentes contas ser julgadas quanto ao mérito desde já, aplicando-se a multa prevista no art. 57 da Lei 8.443/1992 não somente ao Sr. Marcos Murta, mas também à associação convenente.
14. A única diferenciação entre esses dois responsáveis consiste no fato de que as irregularidades que justificam a apenação pecuniária adicional com fundamento no art. 58, inciso II, da referida Lei Orgânica, descritas no início deste Voto (item 3, alíneas 'a' e 'b') , por estarem indissociavelmente relacionadas a atos de gestão, não poderiam ser atribuídas à entidade convenente, mas apenas a seu então dirigente, Sr. Marcos Murta, motivo pelo qual será ligeiramente maior a multa que proponho aplicar a este responsável.
12.5. O mencionado item 3 do Voto diz que as irregularidades listadas abaixo 'justificariam a apenação pecuniária adicional do gestor':
a) insuficiência dos documentos juntados aos autos para demonstrar a origem e a aplicação de parte dos recursos recebidos para realização da 55ª Festa do Peão de Barretos; e
b) não inserção no Siconv de dados relacionados à execução do ajuste.
12.6. Os artigos 57 e 58 da Lei 8.443/1992 conferem ao Tribunal a possibilidade de aplicar aos responsáveis dois tipos distintos de multa, nos seguintes termos:
Art. 57. Quando o responsável for julgado em débito, poderá ainda o Tribunal aplicar-lhe multa de até cem por cento do valor atualizado do dano causado ao Erário.
Art. 58. O Tribunal poderá aplicar multa de Cr$ 42.000.000,00 (quarenta e dois milhões de cruzeiros) , ou valor equivalente em outra moeda que venha a ser adotada como moeda nacional, aos responsáveis por:
[...]
II - ato praticado com grave infração à norma legal ou regulamentar de natureza contábil, financeira, orçamentária, operacional e patrimonial;
12.7. O responsável deixou de incluir no Siconv documentos referentes ao Convênio, infringindo normas previstas no Termo de Convênio, o que configura a hipótese de aplicação de multa prevista no inciso II do art. 58 acima transcrito.
12.8. No caso, essa conduta foi levada em conta na dosimetria da multa aplicada ao responsável em razão do débito a que ele deu causa, prevista no art. 57 da citada Lei 8.443/1992, conforme explicitado no Relatório do Acórdão recorrido (peça 114, p. 9) .
12.9. Dessa forma, a multa aplicada ao Sr. Marcos Murta, no valor de R$ 110.000,00, em parte foi motivada pela conduta tipificada no art. 57 acima transcrito (R$ 100.000,00) , e em parte pela conduta do art. 58, II (R$ 10.000,00) . Estando assim fundamentada a sanção aplicada, opina-se pela rejeição dos argumentos apresentados neste ponto.
CONCLUSÃO
13. Da análise de mérito do presente recurso, conclui-se que:
a) não ocorreu a prescrição da pretensão punitiva prevista no art. 1º, caput, da Lei 9.873/1999, visto que entre a data do ato considerado irregular e o início da apuração dos fatos passaram-se menos de dois anos, interrompendo assim o transcurso do prazo quinquenal, como prevê o disposto no art. 2º, inciso II, dessa Lei;
b) deve ser mantida a legitimidade passiva do Sr. Marcos Murta;
c) não há comprovação da inexistência de débito por meio do parecer técnico juntado, visto que não foi comprovado o recolhimento do saldo financeiro existente após a execução do convênio, no valor de R$ 1.574.047,08;
d) não houve o alegado desrespeito ao princípio da segurança jurídica, supostamente pelo convênio ter sido firmado com base na Portaria Interministerial 127/2008, e esta não ter estabelecido óbice à arrecadação de recursos por meio de bilheteria, de patrocínio ou cobrança de ingressos;
e) a fundamentação da decisão recorrida não consiste em mera aplicação dos fundamentos da decisão exarada no Acórdão 96/2008-TCU. A exigência de devolução do saldo financeiro existente após a execução do convênio, no valor de R$ 1.574.047,08, não implica em enriquecimento sem causa da União, pois a não devolução dessa sobra à conta do Tesouro Nacional torna desconhecido o destino dado a esses recursos, já que não foram aplicados na finalidade a que se destinavam, o que autoriza a presunção de ocorrência do dano ao erário federal, a justificar a imputação do débito aos responsáveis;
f) não se presumiu má-fé por parte dos recorrentes, como alegado; o que houve foi o não reconhecimento de boa-fé, fundamentadamente, conforme explicitado no Voto do Relator;
g) a condenação em débito e a aplicação de multa previstas na Lei 8.443/1992 têm naturezas distintas: a primeira tem natureza de ressarcimento e visa tutelar a integridade do erário, ao passo que a segunda tem natureza sancionatória, punitiva, de modo que o alegado bis in idem não subsiste neste caso, nem a alegada sanção dúplice e desproporcional;
h) a multa aplicada ao Sr. Marcos Murta, no valor de R$ 110.000,00, em parte foi motivada pela conduta tipificada no art. 57 da Lei 8.443/1992 (R$ 100.000,00) , e em parte pela conduta do art. 58, II (R$ 10.000,00) , conforme a fundamentação exposta no Voto condutor do Acórdão recorrido.
11.1. Por conseguinte, deve-se negar provimento ao presente recurso.
PROPOSTA DE ENCAMINHAMENTO
12. Ante o exposto, submetem-se os autos à consideração superior, propondo, com fundamento nos artigos 32, inciso I, e 33 da Lei 8.443/1992:
a) conhecer do recurso e, no mérito, negar-lhe provimento;
b) informar os recorrentes e demais interessados do acórdão a ser proferido, destacando que o relatório e o voto que o fundamentam podem ser acessados por meio do endereço eletrônico www.tcu.gov.br/acordaos;
6.	Em seu pronunciamento à peça 167, o titular da Serur fez a seguinte anotação acerca da pretensão das prescrições punitiva e reparatória no âmbito do TCU:
"Em caráter complementar, noto que a pretensão das prescrições punitiva e reparatória do TCU não se materializou por nenhum dos regimes (decenal ou quinquenal) . Nada obstante, o desfecho pela inexistência de prescrição, segundo as diretrizes da Lei 9.873/1999 - expresso no subitem 5.24 e na alínea "a" do tópico "Conclusão" da instrução precedente - não pode estar fundamentado apenas em uma parte do período de apuração da irregularidade. Assim, apenas para que não restem dúvidas a respeito da inocorrência da prescrição quinquenal, destaco que os próprios atos de apuração dos fatos, levantados pelo auditor, foram capazes de interromper e, consequentemente, impedir a consumação do prazo prescricional até a prolação do acórdão recorrido (última causa interruptiva) ."
É o relatório.

Evaristo Aragão Ferreira dos Santos (24.498/OAB-PR), Smith Robert Barreni (42.943/OAB-PR) e outros, representando Os Independentes; Evaristo Aragão Ferreira dos Santos (24.498/OAB-PR), Teresa Celina de Arruda Alvim (22.129-A/OAB-PR) e outros, representando Marcos Murta.

Procuradora-Geral Cristina Machado da Costa e Silva.

TOMADA DE CONTAS ESPECIAL. CONVÊNIO. MINISTÉRIO DO TURISMO. ARRECADAÇÃO DE RECURSOS EXTRAS COM PATROCÍNIOS, VENDA DE INGRESSOS E LOCAÇÃO DE ESPAÇOS SEM A CORRESPONDENTE APLICAÇÃO, EM SUA TOTALIDADE, NA CONSECUÇÃO DO OBJETO DO AJUSTE. CITAÇÃO. IRREGULARIDADE DAS CONTAS. DÉBITO. MULTA. EMBARGOS DE DECLARAÇÃO. RECURSO CONHECIDO E PARCIALMENTE ACOLHIDO COM EFEITO INFRINGENTE. JULGAMENTO PELA IRREGULARIDADE DAS CONTAS, CONDENAÇÃO EM DÉBITO E APLICAÇÃO DE MULTA MANTIDOS EM SEUS EXATOS TERMOS. RECURSO DE RECONSIDERAÇÃO. ARGUMENTOS INSUFICIENTES PARA REFORMA DO JULGADO. CONHECIMENTO E NEGATIVA DE PROVIMENTO.

TOMADA DE CONTAS ESPECIAL (TCE)

Secretaria de Recursos (Serur); Secretaria de Controle Externo de Tomada de Contas Especial (SecexTCE).

Em julgamento, recurso de reconsideração interposto pela Associação Os Independentes e por Marcos Murta (peça 140) contra o Acórdão 829/2020-TCU-Segunda Câmara, por meio do qual o Tribunal julgou irregulares suas contas, imputou-lhes débito e aplicou-lhes multa. 
O Acórdão 829/2020-TCU-Segunda Câmara também foi objeto de embargos declaratórios, os quais foram conhecidos para, no mérito, acolhê-los em parte, atribuindo-lhes, inclusive, efeito infringente, passando a constar do texto do item 9.2 a rejeição de apenas parte das alegações de defesa apresentadas no processo, e não da sua totalidade, como verificado na decisão original (peça 126) .
Nesta oportunidade, os recorrentes alegam, em síntese: i) prescrição da pretensão punitiva; ii) ilegitimidade passiva de Marcos Murta; iii) comprovação  da aplicação de recursos; iv) inexistência de óbice à arrecadação de recursos por meio de bilheteria ou patrocínio na Portaria Interministerial 127/2008; v) situação fática do Acórdão 96/2008  diversa da apreciada nos presentes autos; vi) ausência de má-fé dos recorrentes e de dano ao erário.
Após examinar as razões recursais, a Secretaria de Recursos concluiu que não foram trazidos elementos suficientes para alterar a deliberação recorrida, razão pela qual, com a concordância do Ministério Público junto ao TCU, propõe o conhecimento e o não provimento do apelo recursal.
Preliminarmente, ratifico o despacho exarado no sentido de que o presente recurso merece ser conhecido, porquanto preenche os requisitos de admissibilidade previstos nos arts. 32, inciso I, e 33 da Lei 8.443/1992.
Quanto ao mérito, concordo com a análise empreendida pela secretaria especializada, transcrita no relatório precedente, a qual enfrentou e afastou com propriedade cada um dos argumentos apresentados pelos recorrentes, razão pela qual incorporo seus fundamentos às minhas razões de decidir, sem prejuízo das seguintes considerações.
Sublinho que a tomada de contas especial a que se refere este recurso foi instaurada pelo Ministério do Turismo, em razão da impugnação do valor total de despesas referentes ao convênio 1.451/2010 (Siconv 748658) firmado com a associação Os Independentes para a realização do evento intitulado "55ª Festa do Peão de Barretos". 
Na apuração dos fatos, foram constatadas as seguintes irregularidades: a) insuficiência dos documentos juntados aos autos para demonstrar a origem e a aplicação de parte dos recursos recebidos; e b) não inserção no Siconv de dados relacionados à execução do ajuste.
O dano foi quantificado a partir do saldo financeiro remanescente, considerando que para a realização do evento, a entidade convenente contou com verbas advindas, por exemplo, de patrocínios, venda de ingressos e locação de espaços, além dos recursos federais repassados.
A responsabilização recaiu sobre a entidade convenente e o seu então presidente, Marcos Murta, em linha com o disposto na Súmula TCU 286: "A pessoa jurídica de direito privado destinatária de transferências voluntárias de recursos federais feitas com vistas à consecução de uma finalidade pública responde solidariamente com seus administradores pelos danos causados ao erário na aplicação desses recursos".
Conforme destacado no voto condutor do Acórdão 829/2020-TCU-Segunda Câmara, em outros dois processos de TCE (Acórdãos 11.552/2018 e 11.553/2018 da Primeira Câmara) , por mim relatados, concernentes a convênios firmados pelo MTur com a associação Os Independentes, para a realização da 53ª e da 54ª Festa do Peão de Barretos, o desfecho foi semelhante ao adotado por este Colegiado na decisão recorrida. 
Naquela oportunidade, o ponto focal da discussão, tal como neste processo, era a utilização de recursos públicos federais mediante convênio para aplicação em evento com fins lucrativos.
Os recorrentes mencionam que, no Acórdão 8946/2021-TCU-Segunda Câmara, também de minha relatoria, a ana¿lise da documentação de forma pormenorizada culminou no julgamento de regularidade com ressalva das contas. Tratava-se de tomada de contas especial aceca do Convênio 319/2007, celebrado entre o MTur e a mesma associação, para a realização da 52ª Festa do Peão Boiadeiro de Barretos/SP.
Friso que, no supracitado processo, embora o TCU tenha reconhecido a ocorrência de irregularidades na movimentação de recursos do convênio, verificou-se que a documentação era suficiente para comprovar a regularidade da execução financeira, o que, somado à comprovada execução física, acarretou a elisão do dano ao erário. 
Além disso, constatou-se que, naquele ano de 2007, ainda não havia sido sedimentada a jurisprudência desta Corte acerca dos recursos auferidos com a cobrança de ingressos em convênios do Ministério do Turismo, o que também diferencia aquela decisão do acórdão recorrido. 
No presente caso, relativo a convênio celebrado em 2010, o entendimento do TCU já tinha se consolidado no paradigmático Acórdão 96/2008-TCU-Plenário e o Mtur já tinha inserido cláusulas no termo de convênio contemplando essas obrigações ao convenente, conforme evidenciado no item 10 do voto condutor do acórdão recorrido.
Mais uma vez, vale registrar entendimento pacificado desta Corte (Acórdão 168/2018-TCU-Plenário, 6.111/2017-Primeira Câmara, 2.881/2017-Segunda Câmara, 7.457/2016-Primeira Câmara, 7.246/2016-Primeira Câmara, dentre outros) , no sentido de que tais montantes devem ser incluídos na prestação de contas do órgão convenente, uma vez que se trata de receitas de natureza pública, conforme consignado no subitem 9.5.2 do Acórdão 96/2008-TCU-Plenário:
"9.5.2. os valores arrecadados com a cobrança de ingressos em shows e eventos ou com a venda de bens e serviços produzidos ou fornecidos em função dos projetos beneficiados com recursos dos convênios devem ser revertidos para a consecução do objeto conveniado ou recolhidos à conta do Tesouro Nacional. Adicionalmente, referidos valores devem integrar a prestação de contas;"
Referido dispositivo se amolda ao caso concreto e tem como maior objetivo proteger o dinheiro arrecadado, mitigando as possibilidades de desvio e enriquecimento sem causa, já que, se houve a cobrança de ingressos, e os recursos arrecadados não foram efetivamente utilizados para a consecução do objeto do convênio, não haveria necessidade de o Ministério concedente custear tais eventos.
Os demais argumentos, conforme já frisei, foram analisados e refutados pela unidade instrutora, a cujos fundamentos remeto, por dever de síntese e objetividade processuais. 
Sendo assim, ante a ausência de elementos capazes de alterar o juízo anteriormente formulado, não é possível reformar o julgado, como pretende a recorrente. Feitas essas considerações, entendo que o presente recurso deve ser conhecido e rejeitado, mantendo-se inalterada a deliberação ora combatida.
Ante o exposto, voto por que o Tribunal adote o Acórdão que ora submeto à deliberação deste Colegiado.
TCU, Sala das Sessões, em 15 de fevereiro de 2022.
Ministro BRUNO DANTAS 
Relator